---
layout: page
title: "기호 수학(Symbolic Math) "
subtitle: "미적분학(calculus)"
author:
- name: "이광춘"
  affiliation: "[Tidyverse Korea](https://www.facebook.com/groups/tidyverse/)"
tags: ["데이터 과학", "Data Science", "데이터 사이언스", "distill", "웹사이트", "과학기술", "블로그"]
date: "`r Sys.Date()`"
output:
  html_document: 
    include:
      after_body: footer.html
      before_body: header.html
    theme: default
    toc: yes
    toc_depth: 2
    toc_float: true
    highlight: tango
    code_folding: show
    number_section: true
    self_contained: yes
editor_options: 
  chunk_output_type: console
bibliography: bibliography-cd.bib
csl: biomed-central.csl
---

```{r setup2, include=FALSE}
knitr::opts_chunk$set(echo = TRUE, message=FALSE, warning=FALSE,
                      comment="", digits = 3, tidy = FALSE, prompt = FALSE, fig.align = 'center')

library(reticulate)
```


# 수능시험 {#math-gre}

인터넷에 공개된 "2020학년도 대학수학능력시험 문제 및 정답" PDF 문제를 풀어보자.

- 가형은 의과대학, 대부분의 자연과학대학, 공과대학, 수학교육과, 과학교육과에 지원코자 한다면 필수적으로 응시해야 한다. 이과 교육과정 내용을 바탕으로 문제가 출제되고, 응시자는 99% 이상이 이과생이며 극소수의 문과생들이 응시한다.


```{r math-gre}
library(tidyverse)
library(pdftools)
library(magick)

exam_pdf <- image_read_pdf("data/math_2020_2_1.pdf", page = 28)

exam_pdf %>% 
  image_scale("700") %>% 
  image_draw()

```


# 수식 추출 {#extract-math}

[mathpix](https://mathpix.com/) 소프트웨어를 사용하면 PDF 문서에서 수식을 추출하여 $\LaTeX$으로 쉽게 변환시킬 수 있다.

$$
16 \times 2^{-3}
$$

# $\LaTeX$ &rarr; Sympy 표현식 {#convert-latex-to-sympy}

앞서 추출한 $\LaTeX$ 수식표현을 Sympy 표현식으로 바꿔야한다.
이를 위해서 [`latex2sympy`](https://github.com/augustt198/latex2sympy)를 설치해서 사용하면 되지만,
파이썬 2로 작성되어 있어 파이썬3를 많이 사용해서 이를 확인할 필요가 있다.

```{r install-latex2sympy3, eval = FALSE}
$ pip install latex2sympy3==0.1.1
```




