---
layout: page
title: "기호 수학(Symbolic Math) "
subtitle: "아르키메데스 - 실진법(Method of Exhaustion)"
author:
- name: "이광춘"
  affiliation: "[Tidyverse Korea](https://www.facebook.com/groups/tidyverse/)"
tags: ["데이터 과학", "Data Science", "데이터 사이언스", "수능", "수학능력시험", "EBS", "수학", "수학교육과정", "geogebra", "그리스", "추상화", "연역법", "귀납법", "기하학", "소수", "최대공약수", "실진법", "Method of Exhaustion"]
date: "`r Sys.Date()`"
output:
  html_document: 
    include:
      after_body: footer.html
      before_body: header.html
    theme: default
    toc: yes
    toc_depth: 2
    toc_float: true
    highlight: tango
    code_folding: show
    number_section: true
    self_contained: false
editor_options: 
  chunk_output_type: console
bibliography: bibliography-sm.bib
csl: biomed-central.csl
---

```{r setup2, include=FALSE}
knitr::opts_chunk$set(echo = TRUE, message=FALSE, warning=FALSE,
                      comment="", digits = 3, tidy = FALSE, prompt = FALSE, fig.align = 'center')

library(reticulate)
```


# Eudoxus 와 Archimedes {#method-of-exhaustion}

에우독소스(Eudoxus)와 아르키메데스(Archimedes)의 **실진법(Method of Exhaustion)**은 "어떤 양으로부터 절반 이상의 부분을 빼내고, 다시 나머지 부분으로부터 절반 이상의 부분을 빼내는 과정을 계속하면, 결국 나머지는 정해진 적은 양보다 더 적어진다."는 원리를 활용하여 도형의 넓이나 부피에 대한 명제를 귀류법에 의해 증명하는 방법을 말한다. [@NODE07621022]

사실 실진법을 영어로 번역하면 "Method of Exhaustion"인데 솔직히 무슨 말인지 모르겠다. 소진법 혹은 고갈법이라고 번역하는 것이 더 직관적이지 않을까 싶다.

과거 곡선으로 둘러싸인 넓이와 부피를 계산하는 문제는 쉽지 않았지만, 에우독소스(Eudoxus)와 아르키메데스(Archimedes)의 실진법을 사용해서 이를 해결했다. 

아르키메데스는 **"포물선의 구적법(quadrature of parabola)"**에서 오른쪽의 그림과 같이 포물선과 직선으로 둘러싸인 도형의 넓이는 그에 내접하는 삼각형의 넓이에 대해 $\frac{4}{5}$이 된다는 것을 증명하였다. 아르키메데스의 증명 과정을 간략히 소개하면 다음과 같다. **구적법(Quadrature)**은 어떤 물체나 그래프의 면적, 부피, 함수의 정적분 등을 근사하는 방법이다. 

- 포물선을 가로지르는 직선을 한 변으로 하는 내접 삼각형을 그린다.
- 위와 같이 하여 그린 내접 삼각형에 의해 포물선은 두 구간으로 분할되며 여기에 다시 같은 방법으로 내접 삼각형을 그릴 수 있다.
- 이렇게 계속하여 내접 삼각형을 그려나가면 오른쪽 아래의 그림과 같이 포물선을 가로지르는 직선에 둘러싸인 도형은 무수히 많은 삼각형으로 분할된다.
- 최초의 내접 삼각형 넓이를 '1'이라고 하면 전체 삼각형의 넓이는 다음의 공식에 의해 구할 수 있다.

$\sum_{n=0}^\infty 4^{-n} = 1 + 4^{-1} + 4^{-2} + 4^{-3} + \cdots = {4\over 3}$

```{r method-of-exhaustion}
library(tidyverse)
library(magick)

method_of_exhaustion <- image_read("fig/Parabolic_Segment_Dissection.png")

img_width <- image_info(method_of_exhaustion) %>% 
  pull(width)
img_height <- image_info(method_of_exhaustion) %>% 
  pull(height)

problem_img <- image_read("fig/Parabolic_segment_and_inscribed_triangle.png")

first_img <- problem_img %>% 
  image_crop(geometry=glue::glue("{img_width}x{img_height/2}"))

second_img <- problem_img %>% 
  image_crop(geometry=glue::glue("{img_width}x{img_height/2}+{0}+{10+img_height/2+70}"))

# 이미지 결합
exhaustion_img <- image_append(image_scale(c(first_img, second_img, method_of_exhaustion), "x300"))

exhaustion_img
```

상기 3가지 다른 그림을 결합시켜 애니메이션으로 제작한다.

```{r animation-images}
frames <- image_join(
  image_resize(first_img, "400x300!"), 
  image_resize(second_img, "400x300!"), 
  image_resize(method_of_exhaustion, "400x300!"))

# Turn frames into animation
animation <- image_animate(frames, fps = 1, optimize = TRUE)

animation
```

